臺灣高等法院刑事判決
110年度上易字第1429號
上  訴  人  臺灣新竹地方檢察署檢察官
被      告  翁浚翔
上列上訴人因被告毒品危害防制條例案件，不服臺灣新竹地方法
院109年度易字第730號，中華民國110年4月30日第一審判決（起
訴案號：臺灣新竹地方檢察署109年度毒偵字第1081號），提起
上訴，本院判決如下：
    主  文
上訴駁回。
    理  由
一、公訴意旨略以：被告翁浚翔於109 年4 月21日9時37分許為警
    採尿時起回溯96小時內之某時，在不詳處所，施用第二級毒
    品甲基安非他命1 次。嗣於109 年4 月21日9時許，在新竹市
    ○○區○○○路0 號衣博士洗衣店內，因另涉竊盜案件為警查獲
    ，經警採集其尿液檢體送驗，結果呈安非他命及甲基安非他
    命陽性反應，因認被告翁浚翔涉犯毒品危害防制條例第10條
    第2 項之施用第二級毒品罪嫌。
二、按起訴之程序違背規定者，應諭知不受理之判決，並得不經
    言詞辯論為之，刑事訴訟法第303條第1款、第307條分別定
    有明文。又此所稱之起訴程序違背規定，係指檢察官提起公
    訴之訴訟行為於程序上有違法律之規定而言。而提起公訴之
    訴訟行為是否於程序上有違法律規定，原則上固以起訴時所
    存在之事項及法律規定為判斷，惟檢察官起訴後始發生之情
    事變更事由，致法院不能為實體審理及判決亦屬「起訴之程
    序違背規定」（最高法院109年度台上字第3826號判決意旨
    參照）。再按第367條之判決及對於原審諭知管轄錯誤、免
    訴或不受理之判決上訴時，第二審法院認其為無理由而駁回
    上訴，或認為有理由而發回該案件之判決，得不經言詞辯論
    為之，刑事訴訟法第372條定有明文。
三、另按109年1月15日修正公布、同年7月15日施行之毒品條例
    第20條第3項及第23條第2項，雖僅將原條文之再犯期間由「
    5年」改為「3年」，惟鑑於採取傳統刑事機構式處遇，將施
    用毒品者當作「犯人」處理，其施用人數及再犯率仍高，將
    施用毒品者監禁於監獄內，僅能短期間防止其接觸毒品，因
    慣用毒品產生之「心癮」根本無法根除，並慮及毒品條例施
    行多年累積之戒毒經驗及實效，暨逐步擴充之醫療、戒癮機
    構、專業人力、社區支援系統等資源，尤以本次毒品條例第
    24條修正，擴大檢察官對施用毒品者附條件緩起訴處分之範
    圍，使其能視個案具體情形給予適當多元社區處遇。準此，
    本次修正後對於施用毒品者之思維，自應與時俱進，擺脫以
    往側重於「犯人」身分之處罰，著重其為「病患」之特質，
    並以「治療」疾病為出發點，重新評價前揭所謂「3年後再
    犯」之意義。亦即，基於憲法保障人民之生存權，及根據每
    個國民生存照顧需要提供基本給付之理念，為協助施用毒品
    者戒除毒癮復歸社會，對於經監獄監禁處遇後仍再犯之施用
    毒品者，更應恢復以機構內、外之治療協助其戒除毒癮。此
    即本次修正毒品條例第20條第3項關於施用毒品者所謂「3年
    後再犯」係何所指之立法真諦。換言之，除檢察官優先適用
    毒品條例第24條命附條件緩起訴處分處遇（不論幾犯，亦無
    年限）外，對於施用毒品初犯者，即應適用第20條第1項、
    第2項為機構內之觀察、勒戒或強制戒治；若於上開機構內
    處遇執行完畢釋放後，「3年內再犯」者，依第23條第2項規
    定，應依法追訴；倘於「3年後再犯」，自應再回歸到傳統
    醫療體系機構內重為觀察、勒戒或強制戒治之治療。綜上，
    現行毒品條例既認施用毒品者具有「病患性犯人」特
    質，強調「治療勝於處罰」、「醫療先於司法」，對於第20
    條第3項及第23條第2項所謂「3年後（內）再犯」，自應跳
    脫以往窠臼，以「3年」為期，建立「定期治療」之模式。
    準此，第20條第3項規定中所謂「3年後再犯」，只要本次再
    犯（不論修正施行前、後）距最近1次觀察、勒戒或強制戒
    治執行完畢釋放，已逾3年者，即該當之，不因其間有無犯
    第10條之罪經起訴、判刑或執行而受影響（最高法院109年
    度台上大字第3826號裁定意旨參照）。另最高法院109年度
    台上大字第3536號裁定意旨揭示之多數說見解，認被告在「
    戒癮治療」完成前，難謂得與觀察、勒戒等處遇「已執行完
    畢」等同視之，「附命緩起訴」因已撤銷，被告之「戒癮治
    療」並未完成，自與觀察、勒戒等處遇執行完畢有別；且
　　基於平等原則，仍應與「未曾受觀察、勒戒處分」者為相同
    處理，而無從逕予追訴處罰，仍應適用修正後毒品條例第20
    條第1項規定辦理。
四、經查：被告翁浚翔前於104年間因施用毒品案件，經臺灣新
    竹地方檢察署檢察官聲請，而經原審法院於104年8月6日以1
    04年度毒聲字第145號裁定令入勒戒處所施以觀察、勒戒，
    嗣因觀察、勒戒結果，因認無繼續施用毒品傾向，而於104
    年12月18日執行完畢釋放出所，並經臺灣新竹地方檢察署檢
    察官於104年12月21日以104年度毒偵字第1000、2138號為不
    起訴處分確定等情，有本院被告前案紀錄表1份在卷足稽；
    又被告被訴於108年9月19日10時50分許、同年9月29日22時
    許、同年10月22日23時許及同年11月6日6時30分許分別施用
    第二級毒品犯行部分，雖經臺灣新竹地方檢察署檢察官於10
    8年12月23日以108年度毒偵字第1877、1988、2098、2169號
    為附命完成戒癮治療之緩起訴處分確定，惟被告因於緩起訴
    期間內有多次故意犯有期徒刑以上之竊盜、詐欺罪，經檢察
    官提起公訴之情事，是以經臺灣新竹地方檢察署檢察官於10
    9年6月30日以109年度撤緩字第181號撤銷前開緩起訴處分等
    情，有本院被告前案紀錄表1份附卷足佐，從而被告所為本
    案既未完成戒癮治療，其緩起訴處分已被撤銷，亦不得認其
    事實上已接受等同「觀察、勒戒或強制戒治」執行完畢。原
    審因認本件起訴程序違背規定，諭知不受理判決，認事用法
    並無違誤。
 五、駁回上訴之理由：　 
   ㈠檢察官上訴意旨略以：按毒品危害防制條例於97年4月30日
     修正後，對於進入司法程序之戒癮治療方式，採取「觀察
     、勒戒或強制戒治」及「附命緩起訴」雙軌制，其目的在
     給予施用毒品者戒毒自新機會。被告既同意參加戒癮治療
     ，由檢察官採行「附命緩起訴」方式，此後「附命緩起訴
     」經撤銷，自不能再改採「觀察、勒戒或強制戒治」方式
     ，重啟處遇程序。是該條例第24條乃一般刑事訴訟程序之
     例外規定，屬刑事訴訟法第1條第1項規定之「其他法律所
     定之訴訟程序」。該條第2項規定「前項（第1項）緩起訴
     處分，經撤銷者，檢察官應依法追訴」，已明示施用毒品
     案件於撤銷緩起訴處分後之法律效果為「依法追訴」，此
     乃因被告事實上已接受等同「觀察、勒戒」之處遇，惟其
     竟未能履行該條件，自應於撤銷緩起訴處分後就前案依法
     起訴，而無再次聲請法院裁定觀察、勒戒之必要。「附命
     緩起訴」後，五年内（現行法已修正為三年内）再犯施用
     第一級或第二級毒品者，因其事實上已接受等同「觀察、
     勒戒」處遇，顯見再犯率甚高，原規劃之制度功能已無法
     發揮成效，自得依毒品條例第23條第2項或第24條第2項規
     定之相同法理，逕行提起公訴，無再依毒品條例第20條第1
     項重為聲請觀察、勒戒必要。否則若被告心存僥倖，有意
     避險，選擇對其較有利之戒癮治療，如有再犯又可規避直
     接起訴之規定，自與法律規範目的有悖（最高法院104年度
     第2次刑事庭會議決議參照）。又毒品危害防制條例第24條
     規定雖於109年1月15日修正，但施行日期由行政院定之，
     迄今尚未施行，是該次修正理由雖說明觀察勒戒與附戒癮
     治療緩起訴處分為不同類型之處遇，故撤銷緩起訴處分後
     ，仍有觀察、勒戒及強制戒治制度之適用，惟該規定既未
     施行，即非現行規定，難以適用於本案。經查：被告前因
     施用毒品案件，業經本署檢察官以108年度毒偵字第1877、
     1988、2098、2169號為附條件之緩起訴處分確定，嗣因被
     告於前開緩起訴期間内，故意犯有期徒刑以上之罪，經本
     署檢察官於109年6月30日依職權撤銷前揭緩起訴處分，有
     刑案資料查註紀錄表及全國施用毒品案件紀錄表可稽。從
     而，被告前既經本署檢察官為附條件之緩起訴處分確定，
     復於3年内再犯本案施用第二級毒品罪，揆諸前揭說明及決
     議要旨，自無再經觀察、勒戒或強制戒治之必要而應依法
     追訴，原判決為不受理判決，適用法律，容有未洽，請求
     撤銷原判決，而為適法之判決。
   ㈡惟查：最高法院109年台上大字第3536號裁定之理由業已載
     明採取肯定說，亦即認為「前案於撤銷緩起訴處分後，仍
     有同條例第20條所定觀察、勒戒等處遇制度之適用，新法
     所定之附條件緩起訴處分與觀察、勒戒等處遇，已無法相
     提並論，無從視為事實上已接受等同於「觀察、勒戒」之
     處遇，否定說之論理已全然失其所據。」原審同此認定，
     以被告確有施用第二級毒品之犯行，惟其未曾因施用毒品
     而經觀察、勒戒執行或強制戒治，且其經臺灣新竹地方檢
     察署檢察官以108年度毒偵字第1877、1988、2098、2169號
     為附命完成戒癮治療之緩起訴處分確定，因被告於緩起訴
     期間內有多次故意犯竊盜、詐欺之情事，而經檢察官以109
     年度撤緩字第181號撤銷緩起訴處分確定，揆諸前揭說明，
     此附命戒癮治療既無法等同「觀察、勒戒或強制戒治」之
     處遇，則被告於本案施用毒品前未曾觀察、勒戒或強制戒
     治，即不得另提起刑事追訴，應再予觀察、勒戒或強制戒
     治，是檢察官就此部分提起公訴，核屬起訴違背法定程式
     ，應判決公訴不受理，法院無庸依職權裁定觀察、勒戒。
     檢察官就本件犯行自得依職權決定聲請觀察、勒戒或戒癮
     治療。故檢察官之上訴，為無理由，應予駁回，且不經言
     詞辯論為之。
據上論斷，應依刑事訴訟法第368條、第372條，判決如主文。 
中　　華　　民　　國　　110 　年　　8 　　月　　16　　日
                  刑事第八庭    審判長法　官  陳世宗
                                      法　官  吳勇毅
                                      法　官  呂寧莉
以上正本證明與原本無異。
不得上訴。
                                      書記官  賴資旻
中　　華　　民　　國　　110 　年　　8 　　月　　17　　日